臺灣高雄地方法院民事判決
111年度雄簡字第1213號
原      告  劉孟華  
訴訟代理人  林瑋庭律師
被      告  裘沅達  

訴訟代理人  裘智勇  

上列當事人間請求返還不當得利事件，本院於民國111年10月18
日言詞辯論終結，判決如下：
    主       文
被告應給付原告新臺幣壹拾陸萬陸仟元，及自民國一一一年八月
三日起至清償日止，按年息百分之五計算之利息。
原告其餘之訴駁回。
訴訟費用由被告負擔二分之一，餘由原告負擔。
本判決第一項得假執行；但被告以新臺幣壹拾陸萬陸仟元預供擔
保，得免為假執行。
　　    事實及理由
一、按訴狀送達後，原告不得將原訴變更或追加他訴。但請求之
    基礎事實同一、擴張或減縮應受判決事項之聲明者，不在此
    限，民事訴訟法第255條第1項但書第2、3款定有明文。本件
    原告於起訴時請求被告應給付原告新臺幣（下同）490,000
    元，及自起訴狀繕本送達被告翌日起到清償日止，按年息5%
    計算之利息，有民事起訴狀附卷（見本院卷第2頁）。嗣於
    民國111年7月27日具狀變更聲明為：被告應給付原告658,00
    0元，及自追加暨準備狀送達被告翌日起到清償日止，按年
    息5%計算之利息，有民事追加暨準備狀在卷可稽（見本院卷
    第73頁），參諸前揭規定，應予准許 。
二、原告主張：㈠二造於109年4月18日登記結婚，復於111年3月1
    4日於臺灣高雄少年及家事法院調解離婚，原告在與被告交
    往期間，因被告名下門牌號碼高雄市○鎮區○○街000號2樓之3
    房屋（下稱系爭房屋）之廚房連基本之飲水、生火之功能均
    無法提供，已達不堪使用之程，故原告於108年10月8日支出
    146,800元為之更換廚房設備，更換後始能正常使用。又系
    爭房屋之門窗因年久失修，軌道扭曲致窗戶無法密合並上鎖
    ，紗窗亦破損，除無法防水外，亦有安全疑慮，原故原告為
    之支出85,000元裝修以加強門窗框之防護安全及基本門窗功
    能性。再者，因系爭房屋內空無一物並無床塾及家具等基本
    配備，原告於108年12月間、109年2月間為原告添購沙發、
    櫃子、書桌等物品，分別支出74,000元及43,000元，共計11
    7,000 元。此外，因當時被告將入住系爭房屋，亦須基本之
    家庭電器用品，故原告為之訂購冷氣、洗衣機及冰箱等物，
    支出144,000 元（上開裝潢、修繕費用及電器、家具購買費
    用下稱系爭費用）。㈡再者，二造於交往一段時日後，決定
    踏入婚姻，惟原告於結婚入住後，被告稱其無力付房貸，為
    恐積欠銀行貸款致系爭房屋遭法拍，故自109年8月起至110
    年5月止，原告代爲給付166,000 元。系爭房屋爲被告婚前
    財產，離婚後被告亦保有該房屋，則原告代為繳納之房貸被
    吿當應返還之。是此，被告應返還原告代墊之系爭費用及房
    屋貸款，爰均依無因管理、不當得利之法律關係，提起本件
    訴訟，請求擇一為勝訴判決等語，並聲明：被告應給付原告
    658,000元，及自追加暨準備狀送達被告翌日起到清償日止
    ，按年息5%計算之利息。
三、被告則以：其結婚後將全部薪資交予原告管理，故房屋貸款
    費用，其有支付。另系爭費用部分，關於家電部分，係原告
    父親贈與之結婚禮物，另系爭房屋並無原告所稱之不堪使用
    之情，是原告自行決定要修繕，是被告並無不法獲利之情等
    語，資為抗辯，並聲明：原告之訴駁回。　　
四、原告主張其有支出系爭費用及房屋貸款等節，業據其提出估
    價單、工程修繕單、存款憑證、網路轉帳交易明細、系爭房
    屋照片、免用統一發票收據（見本院卷第15-32頁、第77-81
    頁），復為被告所不爭執，堪信為真實。至原告主張其得依
    無因管理、不當得利之法律關係請求被告返還系爭費用等情
    ，則為被告所否認，則本件應審究者應為：原告依無因管理
    、不當得利之法律關係，請求被告返還系爭費用及房屋貸款
    費用，有無理由？
五、本院之判斷：
　㈠原告請求被告返還房屋貸款費用部分：　
　⒈原告主張其有繳納系爭房屋109年8月至110年5月之貸款共計1
    66,000元之事實，業據提出上述網路轉帳交易明細（見本院
    卷第25-32頁）為證，被告亦不爭執原告有繳納系爭房屋貸
    款166,000元，自堪信原告之主張為真實。
　⒉按當事人主張有利於己之事實者，就其事實有舉證之責任。
    民事訴訟法第277條前段定有明文。又依最高法院50年台上
    字第1659號判例意旨，主張權利存在之人就權利發生事實負
    舉證責任，主張權利不存在之人則就權利障礙事實、權利消
    滅事實、權利排除事實負舉證責任。揆諸前開規定及說明，
    被告既不爭執原告有繳納系爭房屋貸款166,000元，且系爭
    房屋之所有權人為被告，被告本應有繳納房屋貸款之義務。
    從而，原告已就得請求被告給付代墊款166,000元之權利發
    生事實為舉證，則被告抗辯其結婚後有將全部薪資交予原告
    管理使用，故其有支付房屋貸款之權利消滅事實，即應被告
    負舉證之責任。然被告就此部分並未提出證據證明其自結婚
    後有將薪資全部交由原告管理使用，參以原告代繳之期間為
    109年8月至110年5月，而兩造係於109年4月結婚，原告於11
    1年2月提出離婚訴訟，衡情，若如被告抗辯婚後即將全部薪
    資交由原告管理使用，並支付家庭生活開銷，為何原告開始
    繳納系爭房屋貸款之期間為結婚後4個月，且在兩造婚姻關
    係尚存續中，原告即無在繼續使用自己之銀行帳戶繳納房屋
    貸款，足認被告上述抗辯，應非真正。據此，被告辯稱系爭
    房屋貸款其有交付薪資予以支付云云，不足以採信。
　⒊綜上所述，原告請求被告返還代墊系爭房屋貸款166,000元，
     及自111 年8 月3 日起至清償日止，按週年利率5％計算之
     利息，為有理由，應予准許。　
　㈡原告請求被告返還系爭費用部分：　
　⒈原告主張無因管理部分：
  ⑴原告主張依無因管理之規定請求被告返還系爭費用等語，然
　　依民法第172 條、第176 條規定，所謂無因管理必須管理人
　　有為本人管理事務之意思，即以其管理行為所生事實上之利
　　益，歸屬於本人之意思，始能成立，亦即必須自始即係基於
　　為他人管理事務而為，若其目的並非為他人管理事務，即與
　　該要件不符。
　⑵兩造係109年4月結婚，另依原告主張其於交往期間即108年10
    月開始即陸續裝潢整理系爭房屋並購買家電設備，且兩造並
    不否認結婚後即入住系爭房屋，可認原告係為婚後可與被告
    共同在系爭房屋內生活，而支付系爭費用乙節，應可認定。
    衡情，兩造為論及婚嫁之男女朋友進而結婚成為夫妻關係，
    金錢相互流動或一方代為清償他方債務之行為，其原因非如
    一般普通朋友間單純易斷，倘一方代為繳納他方之裝潢及購
    買家電之費用，應係基於雙方共同生活之理想或彼此感情關
    係之維繫因素，甚或為一方欲讓他方感受自身追求之誠意或
    為讓他方有高度幸福之感覺而為之，此時即難認一方為他方
    支出此一款項，係基於代墊關係而為之。
  ⑶本件依兩造交往進而決定結婚，依原告父親於本院證述：我
　　女兒很貼心，大學也是自己半工半讀完成，學貸也是自己繳
　　清，所以才會花費帶我們出國玩，她婚姻失敗，也讓她很傷
　　心，人財兩空等語（見本院卷第114頁）。是依證人證詞，
　　原告為責任心重且獨立之人，是原告應係促使兩造共同生活
　　之順利、彼此感情關係之維繫等因素，而非基於受被告代墊
　　之意思所支付，較符常情。再者，原告於兩造感情正濃時，
　　確有基於前述彼此感情關係與生活之順利等因素給予被告金
　　錢與物質上之利益，但感情關係中難免會遇到高低起伏，當
　　關係陷入低潮時原告內心難免會感覺自己先前的資金付出並
　　不值得之事實，然並不因此使原告基於上開感情因素所支付
　　之系爭費用轉變為代墊費用之性質，本件亦無證據證明原告
　　在支付系爭費用之時即言明被告必須返還，原告之主張並非
　　可採。
  ⑷綜上，原告係在兩造為男女朋友及夫妻關係下，基於上開　 
   共同生活之理想等因素而自願為被告繳納系爭費用，為本院
　  認定之事實，已如前述，可見原告為被告支付系爭費用，應
　  係基於兩造情感關係而願主動支出生活開銷之意思，而難認
　  係出自為被告管理事務之意思，故原告陳稱其係無因管理事
　  務而得請求被告償還系爭費用等語，亦不足採。
 ⒉原告主張不當得利部分：
 ⑴按不當得利依其類型可區分為「給付型之不當得利」與「非給
   付型不當得利」，前者係基於受損人之給付而發生之不當得
   利，後者乃由於給付以外之行為（受損人、受益人、第三人
   之行為）或法律規定或事件所成立之不當得利。主張不當得
   利請求權存在之當事人，對於不當得利請求權之成立，應負
   舉證責任，即應證明他方係無法律上之原因而受利益，致其
   受有損害；在「給付型之不當得利」應由主張不當得利返還
   請求權人（受損人），就不當得利成立要件中之「無法律上
   之原因」負舉證責任，所謂無法律上之原因，係指給付欠缺
   給付之目的，故主張該項不當得利請求權存在之當事人，應
   舉證證明該給付欠缺給付之目的（最高法院100 年度台上字
   第899號、103 年度台上字第2198號判決意旨參照）。
 ⑵原告另主張其代被告支付系爭費用，使被告受有免於支付上
　 開費用之利益等語，堪認其應係就系爭費用主張給付型不當
　 得利，而應由原告就其給付給付欠缺給付之目的，舉證以實
　 其說。然原告係在兩造為婚姻關係期間，基於上開感情及生
　 活順利等因素而自願支付上開裝潢整修及家電費用，為本院
　 認定之事實，已如前述，則被告係基於兩造間感情關係而受
　 領原告自願為其支付系爭費用之利益，自非無法律上原因，
　 亦不會因兩造嗣後離異之事實，而使原告當初給付之目的消
　 滅而轉變為無法律上原因，是原告主張被告依不當得利之法
　 律關係應返還系爭費用，亦屬無據。    
六、從而，原告主張被告應給付原告166,000 元，及自111年8月
    3日起至清償日止，按週年利率5%計算之利息，為無理由，
    應予駁回。至逾上開範圍之請求，則屬無據，應予駁回。
七、本件係依民事訴訟法第427條第1項適用簡易訴訟程序所為被
    告部分敗訴之判決，應依同法第389條第1項第3款規定，就
    原告勝訴部分，依職權宣告假執行。
八、本件判決之基礎已臻明確，兩造其餘之攻擊或防禦方法及所
    用之證據，核均與本判決結果無影響，爰不一一予以論列。
九、訴訟費用負擔之依據：民事訴訟法第79條。
中　　華　　民　　國　　111 　年　　10　　月　　31　　日
                    高雄簡易庭　法　官  張茹棻
以上正本係照原本作成。
如不服本判決，應於送達後20日內，向本院提出上訴狀並表明上
訴理由，如於本判決宣示後送達前提起上訴者，應於判決送達後
20日內補提上訴理由書（須附繕本）。
中　　華　　民　　國　　111 　年　　10　　月　　31　　日
                                書記官  黃振祐